【裁判字號】    95,訴,246
【裁判日期】    950719
【裁判案由】    確認股東會決議無效
【裁判全文】
臺灣臺南地方法院民事判決               95年度訴字第246號
原      告  甲○○
            丙○○○
被      告  啟佳企業有限公司
特別代理人  乙○○
上列當事人間請求確認股東會決議無效事件，經本院於民國95
年7月5日言詞辯論終結，判決如下：
    主    文
原告之訴駁回。
訴訟費用由原告負擔。
    事實及理由
壹、程序方面
一、按訴狀送達後，原告不得將原訴變更或追加他訴，但被告同
    意者，不在此限，民事訴訟法第255條第1項第1款定有明文
    。本件原告甲○○於訴狀送達後，嗣於95年3月27日具狀追
    加原告丙○○○，被告對於原告所為訴之追加當庭表示「同
    意追加原告丙○○○」在案（見本院95年4月3日言詞辯論筆
    錄），依前開規定，應予准許。
二、次按對於無訴訟能力人為訴訟行為，因其無法定代理人，或
    其法定代理人不能行代理權，恐致久延而受損害者，得聲請
    受訴法院之審判長，選任特別代理人，民事訴訟法第51條第
    1項定有明文。又解散之公司除因合併、分割或破產而解散
    外，應行清算。又按解散之公司，於清算範圍內，視為尚未
    解散，公司法第24條、第25條分別定有明文。因之公司解散
    後，應進行清算程序，了結其法律關係，在清算完結前，法
    人之人格於清算範圍內，仍然存續，必須待清算完結後，公
    司之人格始得歸於消滅，不因清算人怠於進行清算程序而異
    ，揆諸最高法院76年度台上字第1275號判決要旨、最高法院
    81年度第2次民事庭會議決議可資參照。經查，本件被告被
    告啟佳企業有限公司（以下簡稱啟佳公司）業於74年8月間
    經辦理解散登記，有公司登記事項卡影本乙紙在卷可考，又
    被告啟佳公司負責人胡清順、胡清福分別71年、91年死亡之
    事實，為兩造所不爭執。另被告啟佳公司於解散後迄今並陳
    報清算人，且未進行清算程序，亦經本院查詢無誤。被告啟
    佳公司於解散後既未進行清算程序，則其清算程序即未完結
    ，被告啟佳公司之人格應認為仍然存續，即有當事人能力。
    惟原告否認被告啟佳公司曾召開股東會議決議由乙○○擔任
    被告啟佳公司之代表人或清算人，並據此提起本件訴訟，原
    告為此聲請選任被告之特別代理人，核無不合，應予准許，
    並經本院選任乙○○為被告啟佳公司之特別代理人，代理被
    告啟佳公司就本事件為一切訴訟行為，核先敘明。
貳、實體方面：
一、本件原告主張：原告甲○○持有被告啟佳公司股權25股，登
    記在原告丙○○○名義下，夫妻財產共有。91年10月6日被
    告啟佳公司召開股東會議，出席者原告丙○○○25股、乙○○1股，另股東胡啟楨21股未參加，出席股數合計26股，未
    過半數，當日股東會流會，當場散會，根本未有決議，但該
    日股東議事錄竟登載「股東乙○○為啟佳企業有限公司新執
    行長」。嗣被告啟佳公司因廠房出租及租金等問題，乙○○
    竟用91年10月6日股東議事錄其為被告啟佳公司執行長名義
    ，訴請台灣台南地方法院偵辦原告二人涉嫌偽造私文書，因
    台灣台南地方法院暨台灣高等法院台南分院刑事庭對91年10
    月6日股東議事錄解讀錯誤，致原告二人被冤判共同連續行
    使偽造私文書罪，各處有期徒刑4月，影響到原告的權益，
    為此提起本訴訟。並聲明：確認91年10月6日，原告丙○○○到場開股東會時，只有原告丙○○○和乙○○到場，股東
    出席未達半數，當場散會，91年10月6日之股東會議根本沒
    有開會，是不存在的。
二、特別代理人則以：91年10月間我們因為要領取法院提存款及
    處理公司財產及業務，因此開會，10月6日決議由我代表公
    司，實際有開會有丙○○○及我乙○○，我雖然只有1股，
    但是我弟弟胡啟楨都交代我，開會前我有告訴他，是要選執
    行長清算人，他都用口頭跟我說由我代表開會，沒有出具書
    面授權書，91年10 月6日，當日是說選執行長，該次股東會
    議記錄是由原告親自打字，開會當時就已經打好，所以我和
    丙○○○當場簽名蓋章，胡啟楨部分是我事後叫他簽名蓋章
    。91年10月13日股東會議記錄，因為以執行長名義無法領取
    提存款，我是以電話先聯繫丙○○○及胡啟楨，告知以執行
    長名義無法領取提存款，要以清算人名義才能領取，13日那
    一天丙○○○也有參與開會，胡啟楨是我告訴他，當天他不
    在場，當天我再拿去給胡啟楨簽名，公司的事情他都一直授
    權給我，他也有同意我當清算人等語，資為抗辯。並聲明：
    原告之訴駁回。
三、得心證之理由：
  (一)按股東會決議乃公司之意思表示，其本身即係一種法律程序
    ，從而其決議須基於適法之程序而形成時，始能發生公司意
    思決定之效力，倘股東會決議未遵守相關程序則其決議具有
    瑕疵。此種瑕疵有存在於決議之成立之過程中，有存在於決
    議之內容，前者係屬於程序上之瑕疵，因其瑕疵較為輕微，
    且其判定往往因時間之經過而發生困難，故須由股東在特定
    時間內提起撤銷決議之訴，始使之歸於無效。後者因此種瑕
    疵乃為實質上之瑕疵，關係重大，因此此種決議當然無效。
    至於如根本未有股東會或其決議存在，由於欠缺股東會決議
    之成立要件，致可以否認有決議存在之場合，如股東會決議
    不存在，則任何人得隨時以任何方法主張之，如有爭執時，
    亦得提起確認決議不存在之訴，以資救濟。本件原告主張91
    年10月6日，原告丙○○○到場開股東會時，只有原告丙○○○和乙○○到場，股東出席未達半數，當場散會，91年10
    月6日之股東會議不存在等情，依上開說明，本件原告甲○○雖非被告啟佳公司之股東，亦得提起本件訴訟。
  (二)次按確認法律關係成立或不成立之訴，非原告有即受確認判
    決之法律上利益者，不得提起之，民事訴訟法第247條前段
    定有明文。所謂即受確認判決之法律上利益，係指法律關係
    之存否不明確，原告主觀上認其在法律上之地位有不安之狀
    態存在，且此種不安之狀態，能以確認判決將之除去者而言
    ，若縱經法院判決確認，亦不能除去其不安之狀態者，即難
    認有受確認判決之法律上利益，揆諸最高法院52年台上字第
    1240號判例、90年度台上字第961號判決意旨可資參照。經
    查，姑不論股東會是否決議推舉乙○○為「執行長」或清算
    人，於乙○○為被告啟佳公司進行清算職務，或執行業務結
    果，將會影響原告丙○○○於被告啟佳公司了結現務後，對
    盈餘或賸餘財產之分派。故原告在私法上之地位即有受侵害
    之危險，而提起本件確認之訴，以排除此項危險，合於民事
    訴訟法第247條之規定，應予准許，核先敘明。
  (三)另原告甲○○則非被告啟佳公司之股東，縱被告啟佳公司了
    結現務，若有盈餘，其亦不得請求分派盈餘或賸餘財產，自
    難認有何侵害原告甲○○權利可言。且原告甲○○涉犯行使
    偽造私文書罪部分，亦因原告二人未經被告啟佳公司股東會
    授權管理該公司所有之土地及廠房，即無權以被告啟佳公司
    名義與他人簽訂租賃契約，渠等因而成立行使偽造文書罪責
    ，與91年10月6日之股東會議是否存在，並議決乙○○為被
    告啟佳公司之「執行長」無涉，此有本院94年度訴字第90
    號刑事判決（第5頁第20行至23行）、暨台灣高等法院台南
    分院94年度上訴字第626號刑事判決（第5頁第19行至23行）
    在卷可按，基此，本件原告胡清提起本件確認訴訟，實難認
    有何法律上之利益。
  (四)按當事人主張有利於己之事實者，就其事實有舉證之責任，
    民事訴訟法第277條前段定有明文；次按私文書經本人或其
    代理人簽名、蓋章或按指印或有法院或公證人之認證書，推
    定為真正，民事訴訟法第358條第1項亦有明定。經查，原告
    甲○○所提出股東會議記錄記載：「啟佳企業有限公司股東
    會議記錄一、地點：台南市○區○○路14號。二、時間：91
    年10月6日上午9時。三、股東股權：胡啟楨21股，胡松得1
    股，胡中憲1股，乙○○1股，胡惠珍1股，丙○○○25股，
    謝碧綢25股，謝廷亮5股，股權合計80股。四、議決：股東
    乙○○為啟佳企業有限公司新執行長。」等語，並有原告丙○○○本人之簽名及印文於其上，則依上開民事訴訟法第35
    8條第1項規定，推定系爭股東會議紀錄為真正。又依上開紀
    錄文義所示，被告啟佳公司於91年10月6日曾召開股東會會
    議，並議決乙○○為被告啟佳公司之「新執行長」，特別代
    理人抗辯91年10月6確經原告丙○○○與其共同召開股東會
    ，並決議由其擔任新執行長等情，洵屬有據。原告丙○○○
    另主張其係於股東會議報到時簽名蓋章，非系爭股東會議紀
    錄云云，依上開說明，應由其負舉證之責。惟原告就上開主
    張之事實，始終不能舉證以實其說，則其此部分主張，實無
    足取。
四、綜上所述，本件被告啟佳公司於91年10月6日所召開之股東
    會，無論其決議方法及議決內容有無瑕疵，惟其確曾召開股
    東會議並決議之，則原告丙○○○請求確認91年10月6日之
    股東會議不存在，為無理由；另原告甲○○提起本件確認之
    訴，並無即受確認判決之法律上利益，其提起本件確認之訴
    ，亦無理由，均應駁回。
五、本件判決基礎已臻明確，兩造其餘之攻擊防禦方法及訴訟資
    料經本院斟酌後，核與判決不生影響，無一一論述之必要，
    併予敘明。
六、據上論結，本件原告之訴為無理由，依民事訴訟法第78條、
    第85條第1項前段，判決如主文。
中    華    民    國    95    年    7     月    19    日
                        臺灣臺南地方法院民事第三庭
                            法      官  田幸艷
以上正本證明與原本無異
如對本判決上訴，須於判決送達後廿日內向本院提出上訴狀。
中    華    民    國    95    年    7     月    19    日
                            書  記  官  蘇家楹


司法院資訊處製作；財團法人民間司法改革基金會備份。
